臺灣彰化地方法院民事裁定　　　　　　99年度消債聲字第58號
聲　請　人
即債務人　　蔡世春
代　理　人　徐豐益律師
相　對　人
即債權人　　花旗(台灣)商業銀行股份有限公司
法定代理人　管國霖
相　對　人
即債權人　　國泰世華商業銀行股份有限公司
法定代理人　汪國華
代　理　人　李欣潔
相　對　人
即債權人　　台中商業銀行股份有限公司
法定代理人　黃秀男
相　對　人
即債權人　　聯邦商業銀行股份有限公司
法定代理人　李憲章
代　理　人　呂承謚
相　對　人
即債權人　　安泰商業銀行股份有限公司
法定代理人　丁予康
相　對　人
即債權人　　中國信託商業銀行股份有限公司
法定代理人　辜濂松
上列當事人間聲請消費者債務清理事件，本院裁定如下：
    主  文
債務人蔡世春不免責。
    理  由
一、按法院為終止或終結清算程式之裁定確定後，除別有規定外
    ，應以裁定免除債務人之債務，消費者債務清理條例（下稱
    消債條例）第132條定有明文。次按法院裁定開始清算程序
    後，債務人有薪資、執行業務所得或其他固定收入，而普通
    債權人之分配總額低於債務人聲請清算前二年間，可處分所
    得扣除自己及依法應受其扶養者所必要生活費用之數額者，
    除能證明經普通債權人全體同意免責外，法院應為不免責之
    裁定；又債務人因浪費、賭博或其他投機行為，致財產顯然
    減少或負擔過重之債務，而生開始清算之原因者，除證明經
    普通債權人全體同意，或情節輕微，經法院審酌普通債權人
    全體受償情形及其他一切情狀，認為適當者外，法院亦應為
    不免責之裁定，消債條例第133條、第134條第1項第4款、第
    135條亦分別定有明文。
二、又按消費者債務清理制度並非在使債務人恣意消費所造成之
    債務，轉嫁予債權人負擔，債務人免責之制度，應在鼓勵勤
    勞誠實之債務人，而非縱容債務人奢侈浪費，倘債務人利用
    信用金融之機會，恣意為非屬通常生活所需之鉅額消費或作
    奢侈性、浪費性之消費，而不在意日後履行清償之能力，反
    思利用消費者債務清理條例中之免責制度，以規避其應負擔
    之償還責任，自與消費者債務清理條例之立法本旨有違。而
    所稱浪費行為，係指生活支出超過個人收入所應支出之程度
    ，因而使自己負擔更大債務，而有無浪費行為，應視債務人
    從事該行為時有無詳實之償還計畫，如無償還計畫、其他預
    定收入，僅是先行花費時，即屬本款所謂浪費行為，自不應
    免其還款之責。
三、經查，債務人聲請消費者債務清理事件，前經本院裁定開始
    更生程序，惟因其所提之更生方案未獲得債權人會議之可決
    ，且不符逕予認可之要件，經本院於民國99年3月31日依消
    債條例第61條規定，將其更生程序轉為清算程序，嗣後並因
    債務人之清算財團不敷清償財團費用及財團債務，而為債務
    人清算程序終止之裁定確定在案，此情業經本院調取本院97
    年度消債更字第208號聲請更生程序卷宗、98年度執消債更
    字第95號更生執行卷宗、99年度消債清字第13號聲請清算程
    序卷宗、99年度司執消債清字第11號清算事件卷宗，查明屬
    實。
四、次查，債務人自陳其於96年1月1日起至98年11年30日止，任
    職於彰化縣鹿港鎮公所，98年12月1日起任職於彰化縣私立
    倍思特托兒所，有薪資之固定收入。97年及98年任職於彰化
    縣鹿港鎮公所之年薪資收入分別為新台幣（下同）382,372
    元及1,981,53元，99年12月1日起任職於彰化縣私立倍思特
    托兒所時，每月薪資約18,500元，有其財產及收入狀況說明
    書、稅務電子閘門財產所得調件明細表及98年12月18日民事
    陳報狀附卷可稽，與消債條例第133條所定「法院裁定開始
    清算程序後，債務人有薪資、執行業務所得或其他固定收入
    」之情形相符。而債務人前於更生方案載明其聲請前兩年內
    可處分所得扣除自己及依法應受扶養人之生活必要支出之餘
    額為18,317元，復於98年12月18日之陳報狀內陳明其更生方
    案履行期間生活必要支出費用為9,500元。又本件既經本院
    裁定自99年3月1日開始清算程序，並於99年1 月7日因債務
    人之清算財團不敷清償財團費用及財團債務，而終止清算程
    序，債務人之普通債權人即無於清算程序中受分配之可能，
    可見本件有普通債權人之分配總額低於債務人聲請清算前二
    年間，可處分所得扣除自己及依法應受其扶養者所必要生活
    費用之數額之情，依上開消債條例第133條本文規定，法院
    即應為不免責之裁定。
五、末查，債務人早於92年4月14日由聯邦商業銀行股份有限公
    司（下稱聯邦銀行）為債務人向華僑銀行、匯通商銀及誠泰
    銀行分別代償22,000元、30,000元及30,000元（參照本院97
    年度消債更字第208號聲請更生程序卷宗頁102），並於93年
    7月13 日向安泰商業銀行股份有限公司（下稱安泰銀行）申
    請代償項目共計930,000元（參照本院99年度消債聲字第58
    號卷宗頁21至23），又於95年6月30日起至96年12月20日止
    於國泰世華銀行股份有限公司（下稱國泰世華）約有185,02
    1元之代償消費行為（參照本院99年度消債聲字第58號卷宗
    頁20），是由上資料顯示債務人至少於92年4月間即有債務
    不能清償之情事。惟依債務人於95年5月5日債務協商成立前
    2年之刷卡消費及預借現金紀錄顯示，債務人頻繁向各家銀
    行（聯邦銀行、台中商業銀行、中國信託商業銀行、花旗（
    台灣）商業銀行）預借現金，每月預借現金金額均為數萬元
    不等。而同時期債務人亦利用各家銀行之信用卡密集繳納保
    險費及汽車加油等，此情有各該債權銀行所提消費刷卡紀錄
    暨陳報狀附卷佐參。凡此均非維持生活所必須之消費，難謂
    無奢侈浪費之情事，且債務人未衡量自身是否仍有充分之償
    債能力而持續使用信用卡消費及預借現金，足徵債務人於清
    償能力不足之情形下，猶未撙節開銷，恣意花費任令債務增
    加至無法負擔而不能清償情事，有消費者債務清理條例第
    134 條第4款因浪費致負擔過重之債務，致生開始清算之原
    因。
六、綜上，債務人既有消債條例第133條及第134條第4款規定之
    情形，且本件復無普通債權人全體同意債務人免責之情形，
    有各債權銀行覆本院函及陳報狀等附卷為證。依上說明，本
    件債務人不得免責，爰裁定如主文所示。
中    華    民    國   100    年    1     月    31    日
              民事第一庭    法  官  康弼周
如不服本裁定，應於裁定送達後10日內，以書狀向本院提出抗告
，並繳納抗告費新臺幣1千元。
中    華    民    國   100    年    1     月    31    日
                            書記官  吳金良